【裁判字號】    95,訴,1853
【裁判日期】    951208
【裁判案由】    違反稅捐稽徵法等
【裁判全文】
臺灣彰化地方法院刑事判決              95年度訴字第1853號
公  訴  人  臺灣彰化地方法院檢察署檢察官
被      告  甲○○
上列被告因違反稅捐稽徵法等案件，經檢察官提起公訴（95年度
偵字第9481號、第9482號），被告於準備程序中就被訴事實為有
罪之陳述，經告以簡式審判之旨，並聽取當事人意見後，本院合
議庭裁定由受命法官獨任進行簡式審判程序，判決如下：
    主  文
甲○○行使從事業務之人，明知為不實之事項，而登載於其業務
上作成之文書，足以生損害於公眾及他人，處有期徒刑月，如
易科罰金，以銀元佰元即新臺幣玖佰元折算壹日；又公司負責
人為納稅義務人，以不正當方法逃漏稅捐，處有期徒刑陸月，如
易科罰金，以銀元佰元即新臺幣玖佰元折算壹日。應執行有期
徒刑捌月，如易科罰金，以銀元佰元即新臺幣玖佰元折算壹日
。
    事  實
一、甲○○係址設彰化縣社頭鄉○○村○○路153號2樓納稅義務
    人合心混凝土股份有限公司（下稱合心公司）之董事及實際
    負責人（乙○○則為合心公司之登記負責人，業經檢察官為
    不起訴處分），為公司法第8條所稱之公司負責人，並以製
    作員工各類所得扣繳暨免扣繳憑單為其附隨業務，為從事業
    務之人。其明知楊子和、游永信、劉宏遠、邱逑塔、文耀鴻
    、劉世昌、蕭榮裕、張稚鑫、余啟源、王政郎、張良億、游
    中井、張耕造、張奇卜、蕭建鋐、林淑真、顏景華、許婷菀
    、陳言合等19人於民國93年1月至12月間並未在合心公司任
    職支薪，依法不得申報彼等之薪資支出，竟基於行使業務上
    登載不實文書及使合心公司逃漏稅捐之犯意，於94年間之某
    時，在合心公司內，將上開19人之身分資料交予不知情之合
    心公司會計張淑菁，再由張淑菁轉交予不知情會計記帳業者
    莊士林，委託指示不知情之莊柏林製作合心公司93年度各類
    所得扣繳暨免扣繳憑單，虛載上開19人於93年度各向合心公
    司領取新臺幣（下同）193,000元薪資，並據而作成93年度
    該公司營利事業所得稅結算申報書，併持向財政部臺灣省中
    區國稅局員林稽徵所申報合心公司93年度營利事業所得稅而
    行使之，即以使合心公司之營業成本增加、營利所得減少之
    不正當方法，逃漏合心公司依法應繳納之該年度營利事業所
    得稅稅額計827,126元，足以生損害於稅捐機關核課稅捐之
    正確性及上開19人。嗣經游永信、游中井發現其遭合心公司
    虛報薪資所得，而悉上情。
二、案經游永信、游中井及乙○○訴由臺灣彰化地方法院檢察署
    檢察官偵查起訴。
    理  由
一、本案被告甲○○所犯係死刑、無期徒刑、最輕本刑為3年以
    上有期徒刑以外之罪，其於準備程序就前揭被訴事實為有罪
    之陳述，經受命法官告知簡式審判程序之旨，並聽取其與公
    訴人之意見後，本院認無不得或不宜改依簡式審判程序進行
    之處，爰依刑事訴訟法第273條之1第1項、第284條之1，裁
    定本案由受命法官獨任進行簡式審判程序，合先敘明。
二、上開事實，業據被告甲○○於偵查中及本院行準備程序與審
    理時均坦承不諱，並經告訴人乙○○、游中井、游永信指訴
    綦詳，核與證人張淑菁、莊士林、張奇卜、張耕造、陳言合
    、蕭建鋐、余啟源、邱逑塔、林淑真、許婷菀及蕭榮裕證述
    之情節相符。復有合心混凝土股份有限公司設立登記表（見
    95年度他字第965號偵查卷（一）第56至58頁）1份在卷可稽
    ，另有財政部臺灣省中區國稅局員林稽徵所95年7月10日中
    區國稅員林一字第0950016612號函各1紙及所檢附之上開19
    人之93年度各類所得扣繳暨免扣繳憑單各1份（分見同上偵
    卷第70、75、88、90、91、92、97、98、101、103、105、
    106、109、110、112、115、116、117、118頁）、93年度營
    利事業所得稅結算申報書（損益及稅額計算表）（見同上偵
    卷第120、121頁）、資產負債表（見同上偵卷第122、123頁
    ）、財政部臺灣省中區國稅局員林稽徵所95年6月28日中區
    國稅員林二字第0950015313號函及所檢附93年度綜合所得稅
    BAN給付清單（見同上偵卷第27至30頁）各1份附卷可按。且
    合心公司93年度營利事業所得稅結算申報虛報薪資支出3,66
    7,000元，經核計當年度逃漏營利事業所得稅額為827,126元
    等情，此有財政部臺灣省中區國稅局95年10月4日中區國稅
    一字第0950041870號函及所檢附試算表1份（見95年度他字
    第965號偵查卷（二）第92至94頁）在卷足憑。綜上，本件
    事證明確，被告犯行堪以認定，應予依法論科。
三、查被告行為後，刑法於94年1月7日修正通過、於94年2月2日
    公布、於95年7月1日施行。按行為後法律有變更者，適用行
    為時之法律，但行為後之法律有利於行為人者，適用最有利
    於行為人之法律，修正後刑法第2條第1項定有明文。此條規
    定係規範行為後法律變更所生新舊法律比較適用之準據法，
    本身尚無新舊法比較之問題，於新法施行後，應一律適用新
    法第2條第1項之規定，為「從舊從輕」之比較。而本次法律
    變更，比較時應就罪刑有關之共犯、未遂犯、想像競合犯、
    牽連犯、連續犯、結合犯，以及累犯加重、自首減輕暨其他
    法定加減原因（如身分加減）與加減例等一切情形，綜其全
    部罪刑之結果而為比較（最高法院95年5月23日95年度第8次
    刑庭會議決議參照）。關於本案應適用之新舊法，茲比較如
    下：
（一）刑法第33條第5款關於罰金刑之規定，由「罰金：一元以
      上」修正為「罰金：新臺幣1,000元以上，以百元計算之
      」，應依刑法第2條第1項規定，適用最有利於行為人之法
      律（最高法院95年5月23日第8次刑事庭會議決議參照）。
      本案刑法第215條關於「或500元以下罰金」之罰金刑部分
      ，經比較新、舊法結果，以被告行為時之法律即修正前第
      33 條第5款規定，較有利於被告。
（二）刑法施行法第1條之1增訂施行前，依罰金罰鍰提高標準條
      例第1條前段、現行法規所定貨幣單位折算新臺幣條例第2
      條規定，本案刑法第215條關於「或500元以下罰金」之罰
      金刑部分，應提高折算為或新臺幣15,000元以下罰金。刑
      法施行法修正增訂第1條之1規定：「中華民國94年1月7日
      刑法修正施行後，刑法分則編所定罰金之貨幣單位為新臺
      幣。94年1月7日刑法修正時，刑法分則編未修正之條文定
      有罰金者，自94年1月7日刑法修正施行後，就其所定數額
      提高為30倍。但72年6月26日至94年1月7日新增或修正之
      條文，就其所定數額提高為3倍。」依增訂條文提高並改
      為新臺幣後，本案刑法第215條關於「或500元以下罰金」
      之罰金刑部分，亦同為得科15,000元以下罰金，經比較新
      、舊法後，結果並無不同。
（三）被告行為時之刑法第41條第1項前段、第2項規定：「犯最
      重本刑為5年以下有期徒刑以下之刑之罪，而受6個月以下
      有期徒刑或拘役之宣告，因身體、教育、職業、家庭之關
      係或其他正當事由，執行顯有困難者，得以（銀元）1元
      以上3元以下折算1日，易科罰金。」「併合處罰之數罪，
      均有前項情形，其應執行之刑逾6月者，亦同。」，及依
      修正前罰金罰鍰提高標準條例第2條（現已刪除）規定，
      就其原定數額提高為100倍折算1日，則本件被告行為時之
      易科罰金折算標準，應以銀元100元、200元、300元折算
      1日，經依現行法規所定貨幣單位折算新臺幣條例第2條折
      算為新臺幣後，應以新臺幣300元、600元、900元折算為
      1日，且併合處罰之數罪，其應執行之刑逾6月者，亦得易
      科罰金。惟被告行為後新法第41條第1項前段及第2條修正
      為：「犯最重本刑為5年以下有期徒刑以下之刑之罪，而
      受6個月以下有期徒刑或拘役之宣告者，得以新臺幣1,000
      元、2,000元或3,000元折算1日，易科罰金。前項規定於
      數罪併罰，其應執行之刑未逾6月者，亦適用之。」，經
      比較新舊法結果，以適用被告之行為時法律即修正前刑法
      第41條第1項前段及第2項規定較為有利。
（四）修正前刑法第51條規定：「數罪併罰，分別宣告其罪之刑
      ，依左列各款定其應執行者：」其中第五款規定：「宣告
      多數有期徒刑者，於各刑中之最長期以上，各刑合併之刑
      期以下，定其刑期。但不得逾20年。」，修正後刑法第51
      條第5款規定：「宣告多數有期徒刑者，於各刑中之最長
      期以上，各刑合併之刑期以下，定其刑期。但不得逾30年
      。」，比較結果，修正後刑法並非較有利於行為人。
（五）綜合上述各條文修正前、後之比較，揆諸前揭最高法院決
      議及修正後刑法第2條第1項前段、後段規定之「從舊、從
      輕」原則，以95年7月1日修正公布施行前之刑法相關規定
      及修正前罰金罰鍰提高標準條例第1條前段、第2條規定對
      於被告較為有利，自應適用修正前之相關規定予以論處。
四、按營利事業填製扣繳憑單暨免扣繳憑單，係附隨公司業務而
    製作，屬業務上所掌之文書，且為公司負責人繼續反覆執行
    之事務，被告係合心公司之董事及實際負責人，為公司法第
    8條所規定之公司負責人，自為從事此項業務之人。至於員
    工薪資扣繳暨免扣繳憑單，係證明全年度支付員工薪資及代
    為扣繳綜合所得稅之情形，而為徵繳雙方課徵與申報綜合所
    得稅之依據，但既非為造具記帳憑證所根據之憑證，尚難認
    係屬商業會計法所規定之原始憑證，僅屬從事業務之人於業
    務上製作之文書（最高法院92年臺上字第1624號判決參照）
    。另營利事業所得稅申報書係所得稅法規定課以納稅義務人
    ，就其上一年度所得總額，向該管稅捐稽徵機關，提出申報
    之一種義務，以為課稅稽徵之依據，性質非業務上登載之文
    書（最高法院72年度臺上字第5453號判決意旨參照）。從而
    ，被告甲○○虛列上開19人93年度之薪資所得而製作各類所
    得扣繳暨免扣繳憑單後，復據以作成同年度該公司營利事業
    所得稅結算申報書而持向稅捐機關申報稅捐，是核其所為，
    係犯刑法第216條、第215條之行使業務上登載不實文書罪及
    稅捐稽徵法第47條第1款、第41條之公司負責人為納稅義務
    人以不正當方法逃漏稅捐罪。被告明知不實之事項，登載於
    其業務上做成文書之行為後進而行使，其文書登載不實之低
    度行為應為行使之高度行為所吸收，不另論罪。被告利用不
    知情之成年專業會計記帳人員製作不實之扣繳暨免扣繳憑單
    ，並提出於稅捐機關申報稅捐，為間接正犯。被告係於申報
    合心公司93年度營利事業所得稅時，以一個行使行為同時行
    使19張不實之扣繳憑單，為想像競合犯，依刑法第55條規定
    ，應從一重之一個行使業務登載不實文書罪處斷。又稅捐稽
    徵法第47條之規定，係將納稅義務人之公司責任，於其應處
    徒刑範圍，轉嫁於公司負責人，其犯罪主體為公司，受罰之
    公司負責人乃屬「代罰」之性質，其本身並非逃漏稅捐之納
    稅義務人，亦即非犯罪之主體，此部分行為與公司負責人之
    其他犯罪行為之間，自無方法或結果之牽連關係（最高法院
    92年臺上字第4025號判決可參），故被告所犯刑法第216條
    、第215條之行使業務登載不實文書罪部分，與稅捐稽徵法
    第47條第1款、第41條以不正當之方法逃漏稅捐罪之間，並
    無方法或結果之牽連關係，而係犯意各別，行為互異，應予
    分論併罰，公訴意旨認此二罪為牽連犯關係，容有誤會。爰
    審酌被告為圖減少公司稅捐支出，以虛報薪資逃漏稅捐之手
    段、所犯造成被害人損害及稅捐機關核課稅款之正確性，其
    逃漏稅之金額及其犯後坦承犯行、態度尚佳，僅因一時失慮
    而觸犯刑章，犯罪動機尚有可諒之處，暨其素行良好等一切
    情狀，各量處如主文所示之刑，且依修正前刑法第41條第1
    項前段規定，諭知易科罰金之折算標準，並定其應執行刑及
    諭知易科罰金之折算標準，以示懲儆。
據上論斷，應依刑事訴訟法第273條之1第1項、第299條第1項前
段，稅捐稽徵法第47條第1款、第41條，刑法第2條第1項前段、
第11條前段、第216條、第215條、第55條，修正前刑法第51條第
5款、第41條第1項前段、第2項，罰金罰鍰提高標準條例第1條前
段，修正前罰金罰鍰提高標準條例第2條，現行法規所定貨幣單
位折算新臺幣條例第2條，判決如主文。
本案經檢察官郭玄義到庭執行職務。
中    華    民    國    95    年    12    月    8     日
                  刑事第二庭    法  官  尚安雅
以上正本證明與原本無異。
如不服本判決，應於送達後10日內向本院提出上訴狀（須附繕本
）。
中    華    民    國    95    年    12    月    8     日
                                書記官  廖建興
附錄本案論罪科刑法條全文：
刑法第215條、第216條，稅捐稽徵法第41條、第47條。
中華民國刑法第215條
（業務上文書登載不實罪）
從事業務之人，明知為不實之事項，而登載於其業務上作成之文
書，足以生損害於公眾或他人者，處3年以下有期徒刑、拘役或5
百元以下罰金。
中華民國刑法第216條
（行使偽造變造或登載不實之文書罪）
行使第210條至第215條之文書者，依偽造、變造文書或登載不實
事項或使登載不實事項之規定處斷。
稅捐稽徵法第41條
 (逃漏稅捐之處罰)
納稅義務人以詐術或其他不正當方法逃漏稅捐者，處5年以下有
期徒刑、拘役或科或併科新台幣6萬元以下罰金。
稅捐稽徵法第47條
 (法人或非法人團體負責人之刑責)
本法關於納稅義務人、扣繳義務人及代徵人應處徒刑之規定，於
左列之人適用之：
一  公司法規定之公司負責人。
二  民法或其他法律規定對外代表法人之董事或理事。
三  商業登記法規定之商業負責人。
四  其他非法人團體之代表人或管理人。


司法院資訊處製作；財團法人民間司法改革基金會備份。
